臺灣彰化地方法院民事判決　99年度訴字第961號
原　　　告　太平洋房屋仲介股份有限公司
法定代理人　章 民 強
訴訟代理人　蔡 允 文
被　　　告　何 仁 富
　　　　　　劉 素 芳
　　　　　　黃 天 福
　　　　　　陳 富 美
　　　　　　李 彥 糅
　　　　　　蔡 世 賢
上 列六 人
訴訟代理人　林 殷 世　律師
上列當事人間請求給付違約金事件，本院於民國100年2月23日言
詞辯論終結，判決如下︰
    主      文
原告之訴及假執行之聲請駁回。
訴訟費用新台幣10,354元由原告負擔。
    事實及理由
壹、程序事項：
  1.本件起訴時之原告為「太平洋房屋仲介股份有限公司台中分
    公司」，嗣於訴狀送達後之100年2月23日變更為以「太平洋
    房屋仲介股份有限公司為原告，屬訴之變更（即原告由分公
    司變更為總公司），被告已對此表示並無意見（即同意訴之
    變更），且變更前後原告請求之原因事實同一，依民事訴訟
    法第255條第1項第1、2款之規定，其所為訴之變更，於法並
    無不合。
  2.原告雖稱台中分公司與總公司為同一權利主體，人格不可分
    割，其更正原告名稱為總公司，僅係更正事實上之陳述，非
    屬當事人之變更云云。惟司法實務上承認分公司有當事人能
    力者，以就其業務範圍內之事項涉訟時為限（最高法院40年
    台上字第39號、66年台上字第3470號判例參照）。原告據以
    請求之相關同意書，其與被告簽署之名義人均為總公司，而
    非台中分公司，尚難認為依該等同意書之約定條款請求被告
    給付違約金，亦屬台中分公司業務範圍內之事項。則以台中
    分公司為原告，與以總公司為原告名義起訴，在當事人方面
    ，即不能認為相同。原告主張將原告名稱由台中分公司改為
    總公司，僅為更正事實上陳述云云，尚非可採。
貳、原告方面：
一、聲明：
  (1)被告何仁富、劉素芳應連帶給付原告新台幣（下同）30萬元
    及自起訴狀繕本送達翌日起至清償日止，按年息百分之5 計
    算之利息。
  (2)被告黃天福、陳富美應連帶給付原告30萬元及自起訴狀繕本
    送達翌日起至清償日止，按年息百分之5計算之利息。
  (3)被告李彥糅、蔡世賢應連帶給付原告30萬元及自起訴狀繕本
    送達翌日起至清償日止，按年息百分之5計算之利息。
二、訴訟標的及起訴之原因事實：
  (一)何仁富、劉素芳部分
  1.被告何仁富自民國89年4月6日起，至99年02月28日止，擔任
    原告之不動產經紀營業員（特約經紀人員），並經原告薦舉
    ，擔任原告所屬中山直營店經理職務，被告因此並於92年12
    月18日，邀其妻即被告劉素芳為連帶保證人，簽署「經紀人
    承攬同意書」。依該同意書約定，被告何仁富同意於承攬關
    係終止時，所持有之客戶基本資料等各項資料報表等有關業
    務應行保密之文件，其所有權皆歸原告所有並應立即交還原
    告或其指定之人，不得持用、複製或利用（第3條第2項）；
    且於離職後三年內，絕不從事有損及原告利益之行為，包括
    不向原告原有客戶承攬業務與不受僱於原告之原有客戶（第
    8條第3項）。若有違反前開約定時，原告可向被告何仁富請
    求賠償30萬元之懲罰性違約金（第9條第2項）。
  2.查被告何仁富在離職前，趁職務之便，盜取並複製原告之大
    筆營業秘密資料，資為與前開約定相左之不法利用，並在99
    年02月28日離職後，隨即在與原告所屬中山直營店鄰近之「
    中信房屋中山店加盟店」（址設彰化縣彰化市○○路○段254
    號，家樂事不動產經紀有限公司，代表人為被告李彥糅），
    擔任店長職務，而從事離職前相同之工作，此由被告何仁富
    就原告曾居間之門牌號碼彰化縣彰化市○○街80號房地，於
    委託期限屆滿後，即行與該房地之所有權人接洽並完成居間
    買賣即明。更有甚者，被告何仁富不時以各種違反誠信原則
    之手段，巧誘原告所屬員工至其加盟店任職，如巧誘不成，
    則予以離間或騷擾，以遂打擊原告之目的，被告何仁富所為
    有違前開同意書之約定，依約定自應賠償原告30萬元違約金
    ，被告劉素芳為連帶保證人，亦應負連帶賠償責任。
  (二)黃天福、陳富美部分
  1.被告黃天福自93年1月2日起，至99年02月26日止，擔任原告
    之不動產經紀營業員（獎工制經紀人員），並於94年7月1日
    ，邀其妻即被告陳富美為連帶保證人，簽署「經紀人員任職
    同意書」。依該同意書約定，被告黃天福同意於勞動關係終
    止時，所持有之客戶基本資料等各項資料報表等有關業務應
    行保密之文件，其所有權皆歸原告所有並應立即交還原告或
    其指定之人，不得持用、複製或利用（第5條第2項），且於
    離職後三年內，絕不從事有損及原告利益之行為，包括不向
    原告原有客戶承攬業務，並同意於離職後三個月內絕不從事
    與原告經營項目相同或類似之行為，亦不得受僱於經營仲介
    或代銷業務之其他經紀業（第6條第9項），若有違反前開約
    定時，原告可向被告黃天福請求賠償30萬元之懲罰性違約金
    （第10條第2項）。
  2.查被告黃天福在99年02月26日離職後，即依被告何仁富之約
    請，至前開「中信房屋中山店加盟店」擔任不動產居間工作
    ，並就原告曾居間之門牌號碼彰化縣彰化市○○路○段712巷
    31號房地，於委託期限屆滿後，即行與該房地之所有權人接
    洽並完成居間買賣，被告黃天福顯然有就獲自原告所有並於
    離職後應行保密之營業資料，予以不當複製及利用之行為，
    所為已違反前開任職同意書第5條第2項、第6條第9項之約定
    ，依第10條第2項之約定， 自應賠償原告30萬元懲罰性違約
    金。被告陳富美為連帶保證人，亦應負連帶賠償之責。
  (三)李彥糅、蔡世賢部分
  1.被告李彥糅自78年12月02日起，擔任原告所屬中山直營店之
    業務秘書，並於97年07月14日邀其夫即被告蔡世賢為連帶保
    證人，簽署「任職同意書」。依該同意書約定，被告李彥糅
    同意於契約有效期間內（含留職停薪），不得為自己或他人
    （包括法人）經營與公司經營項目相同或類似的營業行為（
    第4條第3項），如有違反前開約定時，原告可請求賠償30萬
    元之懲罰性違約金（第9條第2項）。
  2.嗣被告李彥糅於98年11月30日，以在家看護幼童為由，申請
    原告准予留職停薪半年。詎被告李彥糅隨即轉往前揭中信房
    屋中山店加盟店，擔任法人即家樂事不動產經紀有限公司（
    下稱家樂事公司）之代表人，從事不動產居間業務，依前開
    任職同意書第9條第2項之約定，原告自亦得請求賠償30萬元
    懲罰性違約金。而被告蔡世賢為連帶保證人，亦應負連帶賠
    償之責。
三、對被告所為答辯之意見
  1.被告何仁富就原告曾居間之坐落彰化縣彰化市○○街80號房
    地，於委託期限屆滿後，即行與該房地所有權人接洽並完成
    居間買賣，並據證人曾于鳳之證言內容，即可知被告何仁富
    未求業務迅速擴展，於離職前，趁職務之便，自原告盜取並
    複製大筆營業秘密資料。而原告與被告何仁富約定之前開經
    紀人承攬同意書第8條第3項，除舉「不向公司原有客戶承攬
    業務與不受僱於公司原有客戶」為示例外，較該示例情節更
    嚴重之於毗鄰開設不動產仲介公司，經營相同之業務，更可
    認為係有損於原告利益之行為，自為該約定條款所不容。至
    於毗鄰開設不動產仲介公司，於經驗法則上，或雖未必對原
    告構成利益之損害，然於原告欲以契約管控風險之範圍內，
    仍不失已對原告造成抽象之危險。被告之行為既可認為對於
    原告之利益造成抽象危險，自應給付約定之懲罰性違約金。
    否則，原告在被告決意離職前，大肆盜取營業秘密資料，已
    難盡舉證責任，於渠離職後，就其另行開設不動產仲介公司
    是否對原告造成何等具體損害，亦難證明究有何直接之因果
    關係，則原告應受合法保護之營業利益，即無法獲得保障。
    另被告何仁富離時當月，未有任何居間報酬收入（即中山直
    營店業績為零），與其離職前每個月有1、2百萬元之營業盈
    收相較，可謂大相逕庭，幸賴原告調度有方，沈穩應對，於
    其離職之次月，仍創佳績。由此益見，若非被告何仁富於該
    月離職，該店之業績何至於為零？如認其所為，未造成原告
    任何損害，寧有是理？
  2.被告黃天福雖抗辯其並未於離職後三個月內，從事與原告經
    營項目相同或類似之行為。惟由2010年5月號（163期）中信
    房屋報導第15頁之照片可知，被告黃天福曾與被告何仁富、
    李彥糅在該中信房屋中山加盟店身著制服合影，可以確知該
    照片必定在99年4月前所拍攝。 被告黃天福此部分抗辯，顯
    不足採。再由被告黃天福尚且就原告曾居間之前開彰化縣彰
    化市○○路○段712巷31號房地，在委託期滿後，即與該房地
    之所有權人接洽並完成居間買賣，其顯然就獲自原告所有並
    於離職後應行保密之營業資料，有予以不當複製及利用之行
    為，自應依約定給付違約金。
  3.被告李彥糅以在家看護幼童為由，向原告申准留職停薪，原
    告原以其留職停薪之事由屬實，故而同意其申請。詎被告李
    彥糅於辦竣留職停薪，雙方僱傭契約關係並未終止，仍為存
    續，僅契約效力暫時停止之期間，隨即轉往前揭中信房屋中
    山加盟店擔任法人代表人，從事不動產居間業務。被告李彥
    糅雖辯稱其真意實為「離職」，非留職停薪，被告何仁富亦
    證述略謂：離職屬實，留職停薪為虛等語。然觀其「留職停
    薪」簽呈之完整簽文內容，實難認有被告李彥糅抗辯之情事
    。若如被告李彥糅所稱：離職後，經濟負擔沈重，家庭陷入
    困境，乃佯藉辦理留職停薪，以申請育嬰津貼屬實，其何能
    有餘裕，在99年2月10日又另行開設家樂事公司？ 由此可見
    ，被告李彥糅所辯，亦屬臨訟推諉之詞，不足採信。
  4.原告與被告等人簽訂之前開條款，均旨在避免被告於離職後
    ，憑恃與仍在原告處任職人員之私人情誼，因不當往來巧取
    私利，或利用所知營業資訊助其任職之營利事業從事不正競
    爭，並藉以防範被告於在職期間，預為己私謀離職後之出路
    ，而與營利事業掛鉤，產生利益衝突或利益輸送等情形，乃
    為維護原告營業權之重要手段，其目的洵屬正當。該等約定
    ，或對被告之職業自由，有若干之限制，然僅及於特定職務
    之型態，亦未禁止其自由選擇與職務不直接相關之職業，且
    被告對此限制並非無法預見而不能預作準備。故上開約定，
    其欲保護原告營業權所採取之手段，與目的達成間具實質關
    聯性，難謂於法未合。況本案涉及之營業秘密，率皆有時效
    性，於一定期間，若不予運用，即生失能之結果，不復有利
    用價值。是以，被告於離職三年內，果不從事相他之工作，
    或不為有損及原告利益之行為，縱持有相當之營業秘密，亦
    因時間之經過而稀釋為不具利用價值的資訊。原告欲維護營
    業秘密免遭不當利用，以契約所為之風險管制，即得以達成
    。再者，被告是否就其所知之營業秘密，為不當之持用、複
    製或利用，在通常情形，均難以為完整證明。故被告於離職
    後之一定期間內，負有不為競業或其他有損原告利益之行為
    ，乃利益迴避之應當作為，且為誠實信用原則之正當體現。
    如被告應為而不為，於離職後，非但即從事相當之工作，且
    工作之地點緊臨其旁，其有不法運用營業秘密之情事，幾可
    推定，不容被告虛言否認。
、被告方面：
一、聲明：均求為駁回原告之訴，如受不利判決，願供擔保免為
    假執行。
二、抗辯理由：
  (一)何仁富、劉素芳部分
  1.被告何仁富於99年02月28日自原告公司離職，並未竊取或複
    製該公司營業秘密資料，坐落彰化縣彰化市○○街80號房地
    所有權人，於委任原告居間屆滿後，可能另委任他人居間，
    或自行銷售，伊並未居間仲介。被告何仁富簽署之經紀人承
    攬同意書，其第8條第3項之約定內容，對照被告黃天福簽署
    之經紀人員任職同意書第6條第9項競業禁止約款，可知被告
    何仁富所簽署者並非競業禁止條款，且未限制被告何仁富不
    得從事相同或類似之業務，被告何仁富至中信房屋中山店加
    盟店任職，亦無損及原告之利益。尤其在被告何仁富離職後
    ，原告所屬中山店之業績，自99年3月起，連續4個月，均獲
    得中區（中縣、市、彰）收佣獎第一名，甚至有單月收佣業
    績高達5百萬元，突破被告何仁富在該店保持之3百萬元記錄
    。因此，原告於99年7、8月間，又在彰化市○○路另開一家
    新店，足稽原告在彰化市之業務，未因被告等人離職而受影
    響，被告何仁富縱在中信房屋中山店任職，對原告並無任何
    不利益之情事。
  2.況前開「經紀人承攬同意書」，為原告要求每位新進員工必
    簽之預定契約，乃民法第247條之1所稱之定型化契約，其第
    8條第3項之約定，限制被告離職後絕不從事有損及原告公司
    利益之行為，包括不向公司原有客戶承攬業務或受僱於公司
    原有客戶，期間長達三年，復無地域限制，已逾合理之範圍
    ，過當限制被告何仁富之工作權及工作自由，且顯失公平，
    依民法第247條之1第2款之規定，應屬無效。
  3.再者，不動產仲介業者，在接受委託銷售後，即須以張貼或
    刊登廣告等公開方式，將其欲出售之訊息揭諸第三人知悉，
    任何人皆可藉由詢問而知悉銷售標的物之面積、價格等相關
    資料，此與有技術性或研發、創作性之商業秘密，具有獨家
    、不得洩漏予不相關之第三人之情形有別。另不動產所有權
    人委託銷售，多訂有委託期間，倘於該期間內未能成功銷售
    時，委託契約即失其效力，不動產所有人在委託銷售時，僅
    須提供相關之不動產資料予仲介業者，委託銷售期滿後委託
    其他仲介公司銷售，亦為不動產仲介市場之常情。尤其，只
    須知悉土地及建物之地段、地號、建號，不論申請人是否為
    所有權人，皆得向地政事務所申請登記謄本、地籍圖或建物
    平面圖等資料，故顧客及不動產相關資料，對於房屋仲介業
    者，並非營業秘密法所保護之營業秘密。因此無論被告何仁
    富在何處任職，對於原告均無任何不利益情事。
  (二)黃天福、陳富美部分
  1.被告黃天福於99年02月26日，經原告公司中部業務代表許嘉
    裕突然臨時通知離職，隨即打包離開原告公司。而於離職後
    ，並未立即至中信房屋中山加盟店任職，自無違反所簽署之
    經紀人員任職同意書第6條第9項離職後三個月內不得從事與
    原告經營項目相同或類似行業之約定。坐落彰化縣彰化市○
    ○路○段712巷31號房地，在委任原告居間屆滿後，究係委任
    何人居間或自行銷售不明，原告以該房地在被告黃天福離職
    之後成交，逕認為係被告黃天福居間成交，顯屬無據。
  2.退言之，被告黃天福與原告簽訂之前開經紀人員任職同意書
    ，亦屬定型化契約條款，該同意書第6條第9項離職後競業禁
    止之約定，限制員工離職後之工作權及工作自由，且無補償
    被告黃天福因受同意書拘束所受損失之措施，而被告黃天福
    於原告公司任職期間，僅負責案件開發、顧客彼此締約之報
    告及媒合等低階之工作，知悉者僅限於任職期間經手之資料
    ，離開原告公司亦甚為突然，根本未作任何準備，原告亦未
    能證明被告黃天福於任職期間究竟掌握那些客戶及不動產資
    料以外之營業秘密，自不得僅憑其單方面之陳述，遽認被告
    有利用原告所稱營業秘密之行為。另原告給付被告之薪資，
    係用獎金形態發給，即以介紹交易成功所獲得之報酬，按一
    定之比例發放予員工，其未對被告黃天福為同意競業禁止行
    為為相當補償甚明。再者，顧客及不動產之相關資料，對於
    為房屋仲介業者之原告而言，並非營業秘密法所保護之營業
    秘密，亦無依競業禁止特約予以保護之利益及必要。又系爭
    競業禁止之期間為三個月，無地域性限制，過於廣泛，復無
    任何填補之代償或津貼措施，該競業禁止之約定，加重被告
    之責任，已逾合理之範疇，且按其情形為顯失公平，依民法
    第247條之1第2款規定，應屬無效。
  (三)李彥糅、蔡世賢部分
  1.因被告李彥糅之配偶即被告蔡世賢，亦在彰化市地區從事不
    動產經紀行業，原告認為與其公司利益有衝突，而要求已任
    職20年之被告離職，或改調彰化以外地區，擔任非秘書之業
    務工作，形同逼迫被告李彥糅離職。被告因有家庭、幼兒需
    要照顧扶養，去職後家庭必陷入困頓，原告亦知理虧，最後
    以留職停薪形式，辦理理職，旨在使被告離職後，得以留職
    停薪方式向勞工保險局申請育嬰津貼，以濟離職後短期經濟
    困境。
  2.故被告李彥糅雖在形式上辦理留職停薪，實則於98年11月30
    日當日即辦理所有離職手續，完成職務交接，斯日起，原告
    亦未保留被告任何職缺，所有勞、健保均停止，原告亦在被
    告李彥糅簽文批示「不得復職」等字樣。且至99年05月31日
    留職停薪期滿，原告亦未通知被告復職或辦理離職手續，或
    為終止兩造間勞雇契約之意思表示，依雙方當事人之真意，
    被告已於98年11月30日離職。原告主張被告於留職停薪期間
    就任他職，有違反任職同意書第4條第3項之約定，與事實不
    符。
肆、兩造不爭執事項
    下列事實，為兩造不爭執，並有原告所提經紀人承攬同意書
    、經紀人員任職同意書（含陳富美連帶保證書）、任職同意
    書（含蔡世賢連帶保證書）、何仁富、黃天福及李彥糅任職
    中信房屋中山店加盟店之名片、李彥糅留職停薪簽呈等影本
    在卷可稽：
  1.被告何仁富於89年4月6日進入原告公司，擔任不動產經紀營
    業員，嗣後任原告所屬中山店直營店經理，並於92年12月18
    日邀其妻即被告劉素芳為連帶保證人，與原告簽署「經紀人
    承攬同意書」，迄99年02月28日自原告公司離職。其後，擔
    任訴外人中信房屋中山店加盟店之店長職務。
  2.被告黃天福於93年1月2日進入原告公司，擔任不動產經紀營
    業員（獎工制經紀人員），並於94年7月1日邀其妻即被告陳
    富美為連帶保證人，與原告簽署「經紀人員任職同意書」，
    迄99年02月26日自原告公司離職。嗣前往訴外人中信房屋中
    山店加盟店擔任經理之職務。
  3.被告李彥糅於72年12月02日進入原告公司，擔任原告所屬中
    山直營店業務秘書，並於97年07月14日邀其夫即被告蔡世賢
    為連帶保證人，與原告簽署「任職同意書」。任職期間，於
    98年11月30日以在家看護幼童為由，向原告申准留職停薪半
    年，繼自98年12月01日起至99年2月9日止，向勞工保險局領
    得就業保險育嬰留職停薪津貼共計43,332元。嗣未與被告辦
    理終止勞僱契約關係（即仍在留職停薪期間），即於99年02
    月10日出資設立家樂事公司，充任該公司之代表人，經營中
    信房屋中山店加盟店業務，而從事經營項目與原告相同之不
    動產仲介業務。
伍、兩造爭執之事項
一、被告何仁富、劉素芳部分：
  1.雙方所簽訂「經紀人承攬同意書」第8條第3項之約款，是否
    有效？
  2.何仁富在離職前，是否有趁職務之便，盜取及複製原告之大
    筆營業資料，於離職後未交還，仍予持有、複製或利用？其
    有無違反經紀人承攬同意書第3條第2項之約定？
  3.何仁富在離職後，是否就原告曾居間之彰化縣彰化市○○街
    80號房地，於委託期限屆滿後，即與該房地之所有權人接洽
    並完成居間買賣？是否以各種違反誠信原則之手段，巧誘原
    告所屬員工至其加盟店任職，如巧誘不成，則予以離間或騷
    擾，以遂打擊原告之目的？其有無違反經紀人承攬同意書第
    8條第3項之約定？
二、被告黃天福、陳富美部分：
  1.雙方所簽訂「經紀人員任職同意書」第6條第9項之約款，是
    否有效？
  2.黃天福在離職後，是否在未滿三個月內，即至訴外人中信房
    屋中山店加盟店任職？是否將任職期間獲知之原告客戶基本
    資料、不動產等應行保密之業務文件，予以不當複製或利用
    ？是否就原告曾居間之彰化縣彰化市○○路○段712巷31號房
    地，於委託期限屆滿後，即行與該房地之所有權人接洽並完
    成居間買賣？其有無違反經紀人任職同意書第5條第2項、第
    6條第9項之約定？
三、被告李彥糅、蔡世賢部分：
  1.李彥糅向原告申辦育嬰留職停薪，是否僅為形式，實際目的
    在於領取勞保育嬰津貼，真意為離職？
  2.李彥糅是否在兩造契約有效期間內，為自己或他人經營與原
    告公司經營項目相同或類似的營業行為，而違反任職同意書
    第4條第3項之約定？
陸、各項爭點之判斷
一、何仁富、劉素芳部分
  (一)被告何仁富簽署之「經紀人承攬同意書」，其第3條、第8條
    分別為營業秘密之規範及特別約定事項，第3條第2項約定：
    「本人同意於承攬關係終止時，立書人所持有之前述之各項
    資料報表等有關業務應行保密之文件，其所有權皆歸公司所
    有並應立即交還公司或其指定之人，不得持用、複製或利用
    。」第8條第3項約定：「本人同意離職後三年內，絕不從事
    有損及公司利益之行為，包括不向公司原有客戶承攬業務與
    不受僱於公司原有客戶。」有原告所提經紀人承攬同意書影
    本在卷可參。
  (二)原告主張被告何仁富在離職前，趁職務之便，盜取及複製其
    營業秘密資料，於離職後，仍予以持有、複製或利用，並就
    原告曾居間之彰化縣彰化市○○街80號房地，於委託期限屆
    滿後，即與該房地之所有權人接洽並完成居間買賣，且以各
    種違反誠信原則之手段，巧誘原告所屬員工至其加盟店任職
    ，如巧誘不成，則予以離間或騷擾，以遂打擊原告目的之事
    實，為被告何仁富、劉素芳否認。原告雖提出前開房地之專
    任委託契約書及土地、建物登記謄本及中信房屋報導為證，
    並聲請傳訊證人曾于鳳。
  (三)惟專任委託契約書、土地及建物登記謄本，僅足證明原告曾
    受託仲介該房地之買賣及於委託期限屆滿後，該房地出賣並
    移轉登記予他人，無從證明確為被告何仁富在離職後居間完
    成交易。另證人曾于鳳亦未具體證述被告何仁富有何前開盜
    取原告業務上應行保密之文件，於離職後仍持有、複製或利
    用，或在離職後，有向原告原有客戶承攬業務等各項行為。
    而其證稱：曾聽同事即訴外人林祐任轉述還有陽明國中的店
    面物件，也是何仁富用相同模式成交云云，並非其親見親聞
    ，復無其他客觀資料可證，顯無可採。至被告何仁富離職當
    月（即99年2月份） 的業績掛零，與離職前每月有1、2百萬
    元盈收相較，落差顯著，有原告所提中山店業績表可參，雖
    屬可議。但尚難僅以其離職當月之績效異常，並在離職後不
    久，即前往與原告所屬中山直營店鄰近之中信房屋中山加盟
    店擔任店長，從事離職前相同之工作，即推測被告何仁富於
    離職前，有盜取原告業務上相關資料文件，而在離職後仍予
    複製、持用或利用之情事。
  (四)被告何仁富離職後未滿三個月，即任職於與原告所屬中山直
    營店鄰近之中信房屋中山店加盟店，從事離職前相同之業務
    ，固有原告所提中房屋報導2010年5月號（163期）第15頁照
    片可資為證。惟其於新職所從事房屋仲介業務，並獲致報酬
    ，乃係自己提供客戶勞務或服務應得之對價。原告潛在的業
    務，由於在相同區域有新的競爭同業加入，雖因此有減少之
    可能。但在自由市場經濟體制下，相同業務由多數企業相互
    競爭之情形，乃屬常態，各企業經營者業務之來源，應取決
    於自己之努力，而非寄望於競爭者之減少或弱勢。被告何仁
    富從原告處離職後，轉往鄰近與原告有競爭關係之中信房屋
    中山加盟店任職，尚不得認為係從事有損及原告應受合法保
    護利益之行為。原告主張被告轉往鄰近同業任職之情節，較
    向其原有客戶承攬業務嚴重，自屬損及原告之利益，委無可
    採。至於原告所稱被告何仁富不時以各種違反誠信之手段，
    巧誘其員工至中信房屋中山加盟店任職，如巧誘不成，即以
    離間或騷擾云云，並未舉證以實其說，亦屬無稽。
  (五)再者，前開經紀人承攬同意書第8條3項，關於離職後三年內
    不得向公司之原有客戶承攬業務與不受僱於公司原有客戶部
    分，限制被告何仁富在離職後三年內，不得承攬原告原有客
    戶之業務，亦不得受僱於原告之原有客戶。此部分約定，係
    依照原告單方預定用於同類契約（即特約經紀人）之條款而
    訂定，為定型化契約條款，此觀該同意書內容係原告事先印
    就及提供，其右下角並有「特約經紀人用」註記甚明。而依
    該條款之約定，於雙方經紀契約終止後，被告何仁富在三年
    內承攬業務或受僱於他人之工作權利，將受相當程度之限制
    ，惟原告方面卻毋須提供任何對等之補償，雙方權利義務顯
    然不相當，自有違公平之原則。則依民法第247條之1 第3款
    之規定，亦應認為前開限制被告何仁富離職後，三年內不得
    向原告公司原有客戶承攬業務及不受僱於原告公司原有客戶
    之約定為無效。
  (六)綜上所述，原告不能證明被告何仁富有違反前開經紀人承攬
    同意書第3條第2項、第8條第3項之情事，且該約款關於限制
    被告何仁富離職後三年內不得受僱於原告之原有客戶及向原
    告之原有客戶承攬業務部分，依法為無效，原告依該同意書
    第9條第2項之約定及連帶保證之關係，請求被告何仁富、劉
    素芳連帶給付懲罰性違約金30萬元及利息，洵屬無據，應不
    予准許；其假執行聲請，失所附麗，應併予駁回。
二、黃天福、陳富美部分
  (一)被告黃天福簽署之「經紀人員任職同意書」，其第5條、第6
    條分別為「營業秘密之規範」及「服務期間應遵守之原則」
    ，第5條第2項約定：「立同意書人同意勞動關係終止時，所
    持有之前述之各項資料報表等有關業務應行保密之文件，其
    所有權皆歸公司所有並應立即交還公司或其指定之人，不得
    持用、複製或利用。」第6條第9項約定：「立書人同意離職
    後三年內，絕不從事有損及公司利益之行為，包括不向公司
    原有客戶承攬業務。並同意於離職後三個月內絕不從事與公
    司經營項目相同或類似之行業。亦不得受雇於經營仲介或代
    銷業務之其他經紀業。」有原告所提經紀人員任職同意書影
    本在卷可參。
  (二)原告主張被告黃天福在離職後，就原告曾居間之彰化縣彰化
    市○○路○段712巷31號房地，於委託期限屆滿後，即與該房
    地之所有權人接洽並完成居間買賣，顯然有就獲自原告所有
    並於離職後應行保密之營業資料，予以不當複製及利用之事
    實，為被告黃天福、劉素芳所否認。原告雖提出前開房地之
    專任委託契約書影本為證，並聲請傳訊證人曾于鳳。
  (三)惟專任契約委託書僅足證明原告曾受託仲介該房地之買賣，
    無從證明確為被告黃天福在離職後居間完成交易。另證人曾
    于鳳雖證稱：秘書即被告李彥糅曾偷取她個人值班時客戶來
    電委託之資料給被告黃天福，時間大約是被告何仁富他們開
    立新店約5、6個月以前，當時何仁富是店長；黃天福是業務
    員兼組長，與其妻即被告陳富美在值班時，據其他同事轉述
    ，他們都會利用店長何仁富交付秘書座位後方鑰匙的機會，
    打開櫃內客戶委託資料影印，放在他的公事包下班後帶回家
    ，她自己實際上看過一次，其他同事反應也有看過，但不敢
    出面作證；另外彰化市○○路47號的物件，由於屋主美國、
    台北兩邊跑，頂多僅能找到屋主住台北的兒子，但黃天福他
    們卻有辦法找到屋主在彰化市的朋友，可見他們確實有竊取
    原告公司的營業機密；又彰化市○○路的物件，是黃天福夫
    妻離職前未終結的物件，在他們離職後，她去拜訪屋主陳淑
    玲時，看到黃天福夫妻已先一步拜訪完畢要離開，黃天福夫
    妻沒有看到她，後來經她向陳淑玲確認黃天福夫妻確實有找
    過陳淑玲，而且該物件已經由黃天福他們成交了等語。
  (四)然證人曾于鳳現仍受僱於原告，其證言已難期公正，且所證
    關於黃天福影印櫃內客戶委託資料，並非其親見，即便是她
    自己看到的那一次，其亦陳稱沒有看到黃天福影印資料的內
    容為何，既難以證明所影印者為原告公司業務上應行保密之
    文件資料，亦無從查考被告黃天福在離職後，是否仍予以持
    用、複製或利用。另所稱被告李彥糅曾偷取她個人值班時客
    戶來電委託的資料給黃天福，其時間在黃天福離職前的5、6
    個月，距中信房屋中山加盟店及家樂事公司設立之日（99年
    02月10日）及李彥糅98年11月24日簽辦留職停薪，也相差數
    個月之久，被告黃天福當時即使有取得客戶來電委託之資料
    ，亦不是沒有僅供自己在原告職期間使用之可能。再參酌證
    人許嘉裕具結證稱：李彥糅留職停薪前半年左右，因工作情
    緒較不穩定，且聽曾于鳳說，李彥糅有將其他同事的客戶資
    料轉給黃天福的情形，經伊約談，希望她不要再擔任秘書職
    務，轉調員林地區擔任業務，結果李彥糅說她孩子還小，要
    先辦留職停薪等情，可知李彥糅辦理留職停薪，係因證人許
    嘉裕欲將其改調員林地區擔任業務所致，而非事先籌劃已久
    ，益徵被告黃天福在當時即使有取得李彥糅交給的客戶委託
    資料，亦不可能預見在未知的將來，會有李彥糅經營的中信
    房屋中山店加盟店，遑論保留該等資料，於離職轉往該加盟
    店任職後，再加以利用。至所證被告黃天福可聯絡到曉陽路
    47號房地屋主在彰化市的朋友，可見他有竊取公司的營業機
    密，她也有看到黃天福夫妻離職後去拜訪金馬路房地的屋主
    陳淑玲，該房地已經由黃天福仲介成交云云，相關之具體時
    間均付闕如，又無其他客觀事證可供參佐，證言內容空泛，
    純屬其一面之詞，要難遽以採信。原告主張被告黃天福在離
    職後，有持用、複製或利用從公司獲得且應行保密營業資料
    之行為，並完成金馬路房地之居間買賣，並無可採。
  (五)依原告所提前開中信房屋報導2010年5月號（163期）第15頁
    之照片， 固足以推知被告黃天福最遲在99年4月間即至中信
    房屋中山加盟店任職，有於離職後未滿三個月，即受僱於經
    營仲介業者，從事與原告公司經營項目相同之房屋仲介業務
    之情事，而違反前開經紀人員任職同意書第6條第9項之約定
    。該項約定條款，除限制被告黃天福離職後三個月內，不得
    從事與原告經營項目相同或類似之行業外，甚至不得受僱於
    其他任何仲介或代銷業務之經紀業者，離職後三年內，並不
    可向原告公司原有客戶承攬業務，乃屬離職後競業禁止之約
    定。此項約款，是否有效，分述如下：
  1.查勞資雙方於勞動契約中約定勞工離職後競業禁止之條款，
    現行法令並無明文規定，依契約自由之原則，應非法所不許
    。但其主要目的在於防止雇主營業秘密或重大經營資訊之洩
    漏與同業之惡性競爭，係為雇主單方之利益而設，本質上乃
    雇主利用其優勢地位限制受僱人工作權之不對等契約。故其
    法律效力，應充分衡量勞資雙方當事人之合法正當權益，予
    以合理之限制，如無約定離職後競業禁止之必要，或所約定
    離職後競業禁止之範圍不合理，或雇主未提供相當之補償或
    代償措施者，即應認為係違反公序良俗而無效。而就有約定
    離職後競業禁止之必要性而言，必須客觀上雇主有值得保護
    之營業秘密或重大經營資訊存在，且勞工客觀上有侵害雇主
    該值得保護之營業秘密或重大經營資訊之可能性，始足當之
    。就所約定離職後競業禁止範圍之合理性而言，其限制勞工
    就業之對象、期間、地域、職業活動之範圍，則不得逾合理
    之限度。當然，在該離職後競業禁止約定係以定型化契約之
    方式訂定時，亦不得有民法第247條之1各款所定顯失公平之
    情形。
  2.被告黃天福簽署之前開競業禁止約款，其限制離職後從事之
    行業，除與原告所營事業相同或類似之房屋仲介業外，並包
    括其他仲介或代銷之經紀業務，甚至不得向原告原有客戶承
    攬業務，且無地域之限制，不僅限制之範圍甚廣，原告方面
    復未提供任何補償措施。惟離職後競業禁止之約定，使勞工
    負有不從事競業之不作為義務，限制勞工不得從事相同或類
    似之行業，造成勞工生活不便或謀生困難，其限制範圍自不
    得過廣，且雇主應相對提供相當之補償或代償措施，作為競
    業禁止之對價，始符公平正義原則。然兩造間前開競業禁止
    約款，限制被告黃天福離職後就業之項目，遍及各類仲介或
    代銷之經紀行業，且無地域限制，更無任何補償或代償措施
    ，其中就向原告原有客戶承攬業務部分，限制期間更長達三
    年，顯然已逾合理之限度，自應認為該部分約款係違反公序
    良俗而無效。
  3.再者，上揭競業禁止條款之約定，是原告單方預定用於同類
    契約之條款而訂定者，為定型化契約，此觀該同意書為原告
    事先印就並提供，且其右下方「僱傭經紀人員用」註記甚明
    。而依該約定，被告黃天福同意於離職後，三年內不向原告
    原有客戶承攬業務，三個月之內不得從事與原告公司經營項
    目相同或類似之行業，亦不得受僱於經營仲介或代銷業務之
    其他經紀業，如有違反者，應依該同意書第10條規定賠償懲
    罰性違約金30萬元，即其限制被告黃天福在離職後三個月內
    或三年內自由選擇職業及工作權利之行使，但原告卻未提供
    任何補償。換言之，被告黃天福係未享任何權利，卻應負擔
    離職後三個月或三年禁止競業之義務，兩造間之權利與義務
    ，殊不相當，顯然有違公平原則。依民法第247條之1 第3款
    之規定，自應認為該競業禁止約款為無效。原告以被告黃天
    福違反此項約款，而請求其賠償懲罰性違約金，於法自屬無
    據。
  (六)另被告黃天福於離職之後，隨即任職於與原告所屬中山直營
    店鄰近之中信房屋中山店加盟店，從事與離職前相同之業務
    ，其情形與前開被告何仁富之情形相同，亦不得認為係從事
    有損及原告利益之行為。
  (七)據上所述，原告主張被告黃天福有違反前開經紀人員任職同
    意書第5條第2項、第6條第9項情事，並無可採，其依該同意
    書第10條第2 項及連帶保證之關係，請求被告黃天福、陳富
    美連帶給付懲罰性違約金30萬元及其利息，於法即有未合，
    應予駁回；其假執行之聲請，失所附麗，應併駁回之。
三、李彥糅、蔡世賢部分：
  (一)被告李彥糅簽署之「任職同意書」，其第4條第3項約定：「
    「於契約有效期間內（含留職停薪）不得為自己或他人（包
    括法人）經營與公司經營項目相同或類似的營業行為。」有
    原告所提任職同意書影本在卷可參。被告李彥糅係於98年11
    月24日以育嬰為由，向原告申請自98年12月1日起至99年5月
    31日止，留職停薪半年，並領取育嬰至99年2月9日止，嗣於
    99年02月10日起，擔任家樂事公司之法人代表，經營中信房
    屋中山加盟店，從事與原告經營項目相同之業務，復為兩造
    所不爭，並有勞工保險局100年2月9日保給失字第100600665
    90號函暨所附就業保險育嬰留職停薪津貼申請書影本可參，
    復經證人許嘉裕（被告李彥糅之部門主管）、何仁富（被告
    李彥糅之單位主管）具結證述屬實。
  (二)參酌證人許嘉裕證稱：被告李彥糅離職（留職停薪）前半年
    左右，因工作情緒較不穩定，且伊聽曾于鳳說，李彥糅有將
    其他同事的客戶資料轉給黃天福的情形，經伊約談，希望她
    不要繼續擔任秘書職務，轉調員林地區擔任業務，結果李彥
    糅說要考慮，而且孩子還小，要先辦留職停薪，她當時有表
    示要領勞保育嬰津貼，這可能是她的目之一等語；證人何仁
    富證述：如許嘉裕所講，是因為李彥糅不想被調去員林擔任
    業務，她有跟他說是要離職，她講的離職就是要辭職，後來
    聽許嘉裕說，公司體恤李彥糅，要幫他留職停薪，好讓他可
    以領取育嬰津貼等詞，足認被告李彥糅係因不願改調員林地
    區擔任業務，又考量家中幼兒因素，欲領取勞保育嬰留職停
    薪津貼，始形式上申請留職停薪，但事實上則為辭職。
  (三)被告李彥糅辯稱其留職停薪之原簽文，有經原告高層人員批
    示「不得復職」等字樣，原告所提簽文原本，何仁富、許嘉
    裕批示的部分為影本，與原來的原本不符。審諸原告在其台
    中分公司起訴時，能提出至何仁富、許嘉裕批示完畢階段之
    影本，但待被告聲請本院命提出簽文之原本後，所提出者就
    何仁富、許嘉裕批示以前的部分，卻為影印，僅其後管理部
    、流通事業體、副總經理、董事長特別助理之批示為手寫，
    並表示前階段的原簽已銷燬，無法再提出，實有違常情。被
    告抗辯該簽文原本就管理部以上人員之批示內容，與原簽之
    批示不符，有刻意隱瞞原始簽文真正內容情事，尚非無據。
    再參酌證人何仁富亦具結證稱：李彥糅最後的簽文，伊有看
    到，印象中，簽文有給副總、人事部、財務部、法務部、最
    後是董事長特助，內容的重點是要幫李彥糅申請留職停薪，
    但是准她留職停薪但不得復職，是以離職論，印象中是人事
    或法務批示以離職論等情。被告李彥糅抗辯其留職停薪原簽
    有經原告高層人員批示不得復職等字樣，堪值採信。
  (四)原告雖陳稱被告李彥糅以其離職後，將使家庭經濟陷入困境
    ，始有佯藉辦理留職停薪，以申請育嬰津貼之需要，何能有
    餘裕，於99年02月10日另行開設家樂事公司，足見所辯為臨
    訟推諉之詞云云。然對於金錢的取得，存有多多益善的觀念
    者，所在多有。被告李彥糅有餘裕出資設立家樂事公司，經
    營房屋仲介業務，家庭經濟不至有陷入困境之虞，在可以不
    用工作，且形式條件許可情況下，當無法排除其申領育嬰留
    職停薪津貼之可能性。故尚不能執此作為被告李彥糅並非藉
    由育嬰留職停薪之形式，達到實際上辭職之論據。至於其此
    項作法，固不無假借育嬰留職停薪之名義，遂行詐領勞保就
    業保險津貼之詐欺犯罪行為之嫌。但此乃別一問題，與兩造
    間私法上之勞雇關係是否存續，尚無必然關聯。
  (五)綜此，被告李彥糅向原告申辦留職停薪，目的在於領取勞保
    育嬰留職停薪津貼，事實上則為自請辭職，並為當時原告所
    屬中山直營店之店長何仁富所明知，原告之高層人員亦於簽
    呈批示不得復職等字樣，被告李彥糅辯稱其於98年11月30日
    即離職，應屬可採。原告主張被告李彥糅擔任家樂事公司之
    法人代表，經營與其公司經營項目相同的營業行為時，係在
    兩造勞雇契約有效之留職停薪期間，有違前開任職同意書第
    4條第3項之約定，並依該同意書第9條第2項及連帶保證之法
    律關係，請求被告李彥糅、蔡世賢連帶給付懲罰性違約金30
    萬元並利息，尚屬無據，應不予准許；其假執行之聲請，已
    失所附麗，應併駁回。
柒、原告於本件訴訟繳納裁判費9,800元，支付證人旅費554元，
    合計10,354元，併依法命由敗訴之原告負擔。
據上論結，原告之訴為無理由，依民事訴訟法第78條，判決如主
文。
中    華    民    國   100    年    3     月    9    日
                          民事第一庭
                              法  官  陳 瑞 水
以上正本係照原本作成。
如對本判決上訴，應於判決送達後20日內向本院提出上訴狀。如
委任律師提起上訴者，應一併繳納上訴審裁判費。
中    華    民    國   100    年    3     月    9     日
                              書記官  莊 素 美